【裁判字號】    99,訴,1155
【裁判日期】    990923
【裁判案由】    債務人異議之訴
【裁判全文】
臺灣臺中地方法院民事判決  99年度訴字第1155號
原      告  乙○○
訴訟代理人  王有民律師
複代理人    陳瑾瑜律師
被      告  丙○○
上當事人間債務人異議之訴事件，本院於民國99年9月9日言詞
辯論終結，判決如下：
    主      文
本院九十九年度司執字第三二六八０號給付票款強制執行事件對
於原告乙○○所為之強制執行程序應予撤銷。
確認被告持有如附表所示之本票之票據債權對於原告不存在。
訴訟費用新台幣參萬伍仟陸佰伍拾元由被告負擔。
    事實及理由
一、原告主張：被告執有以伊與訴外人甲○○為共同發票人，票
    面金額為新台幣（下同）350萬元之如附表所示本票1紙（下
    稱系爭本票），持向本院聲請以99年度司票字第582號裁定
    准予強制執行，並聲請本院執行處強制執行中（案號：99年
    度司執字第32680號），惟伊並未簽發系爭本票，亦無授權
    他人簽發，系爭本票上之簽名並非伊所親簽，指印亦非伊指
    印，兩造間並無任何債權債務關係。況系爭本票票據債權已
    罹於時效，被告對伊確無任何本票債權存在，則被告持系爭
    本票所聲請之本票裁定所載之債權不存在，其據以聲請之強
    制執行程序，亦因該執行名義所載之債權不存在，而依法應
    予撤銷，始符法制。因被告日後仍有執系爭本票對原告主張
    權利之可能，致使原告私法上之地位有受侵害之危險，而此
    危險得以確認判決除去，爰併請求確認系爭本票債權不存在
    。聲明：(1)本院99年度司執字第32680號強制執行程序應予
    撤銷。(2)確認本院99年度司票字第582號民事裁定所載之被
    告對原告350萬元及自99年1月25日起至清償日止，按年息百
    分之6計算之利息及其程序費用之本票債權不存在。(3)訴訟
    費用由被告負擔。
二、被告則以：系爭本票係甲○○交付予伊，系爭本票若有問題
    ，為何原告在收到法院准許強制執行之裁定時，未提出抗告
    ，又事發後，原告透過許多人要脅被告欲以兩成或四成解決
    債務，足見原告確有同意甲○○簽發系爭本票等語資為抗辯
    。答辯聲明：(1)原告之訴駁回。(2)訴訟費用由原告負擔。
三、本院判斷：
（一）按確認法律關係之訴，非原告有即受確認判決之法律上利
      益者，不得提起之，民事訴訟法第247條第1項定有明文；
      所謂即受確認判決之法律上利益，係指法律關係之存否不
      明確，原告主觀上認其在法律上之地位有不安之狀態存在
      ，且此種不安之狀態，能以確認判決將之除去者而言，若
      縱經法院判決確認，亦不能除去其不安之狀態者，即難認
      有受確認判決之法律上利益，有最高法院52年台上字第12
      40號判例可資參照。原告主張系爭本票債權不存在，經被
      告聲請本院裁定准許強制執行，並持以向本院民事執行處
      聲請強制執行，兩造間就系爭本票債權顯有爭執，導致原
      告所有之財產有遭強制執行之不安狀態，且此種不安之狀
      態，能以確認系爭本票債權不存在之判決將之除去，繼而
      排除被告聲請對原告財產強制執行，揆諸上開判例意旨，
      應認原告之請求有即受確認判決之法律上利益，自得提起
      本件確認之訴。
（二）又按執行名義無確定判決同一之效力者，於執行名義成立
      前，如有債權不成立或消滅或妨礙債權人請求之事由發生
      ，債務人亦得於強制執行程序終結前提起異議之訴。強制
      執行法第14條第2項亦定有明文。查被告持有系爭本票，
      向本院聲請本票裁定准予強制執行，經本院以99年度司票
      字第582號本票裁定准予強制執行，被告並持該本票裁定
      向本院聲請對原告強制執行，而經本院民事執行處以99年
      度司執字第32680號給付票款強制執行事件受理在案尚未
      終結等情，經本院調取上開卷證核閱屬實，是原告向本院
      提起債務人異議之訴，並無不合。
（三）次按在票據上簽名者，依票上所載文義負責。票據法第5
      條定有明文，又當事人主張有利於己之事實者，就其事實
      有舉證之責任，為民事訴訟法第277條前段亦定有明文。
      再按本票本身是否真實，即是否為發票人所作成，應由本
      票債權人負證明之責（最高法院50年台上字第1659號判例
      意旨參照），故發票人主張本票係偽造，對執票人提起確
      認本票債權不存在之訴者，應由執票人之被告就本票為真
      正之事實，先負舉證責任。經查，證人甲○○於本院審理
      時證稱略以：系爭本票上原告之簽名及指印均是伊所為，
      並未經過原告同意等語（見本院99年7月8日言詞辯論筆錄
      ）；又本院將原告及證人甲○○當庭書寫原告姓名字跡，
      及指紋送內政部警政署刑事警察局鑑定結果：「一、指紋
      鑑定部分，編號１本票（本票原本）上編號A指紋（如圈
      記處），經比對結果與編號３甲○○指紋卡之左拇指指紋
      相符；餘本票上其他4枚指紋，均因紋線欠明晰，無法比
      對。二、筆跡鑑定部分，因爭議「乙○○」簽名字跡筆劃
      簡單、特徵不明顯，故無法鑑定。」，有該局99年8月6日
      刑鑑字第0990097685號鑑定書附於本院卷第52頁至54頁可
      憑。是綜合證人及鑑定結果，系爭本票上「乙○○」之署
      押及指紋，尚難認定係原告所為。而被告並無其他證據以
      資證明，系爭本票上「乙○○」之署押、指印係出於原告
      所為或原告有授權甲○○簽發，是本件被告既未提出相當
      證據證明系爭本票為原告所簽發，則原告依法自不負發票
      人責任。
四、綜上所述，原告主張並未簽發系爭本票，既可採信，從而，
    原告提起本件訴訟，訴請確認被告就其持有以原告名義為發
    票人之如附表所示本票，對原告之票據權利不存在，及請求
    撤銷本院99年度司執字第32680號對於原告之執行程序，均
    為有理由，應予准許。
五、本件判決之基礎已臻明確，兩造其餘之攻擊防禦方法及舉證
    ，核與判決無影響，毋庸一一論列，併此敘明。
六、訴訟費用負擔之依據：民事訴訟法第78條。
中    華    民    國    99    年    9    月    23    日
                  民事第三庭    法  官  謝慧敏
 附表：
      發票日      票面金額（新台幣）  到期日    票據號碼
    94年1月14日    3,500,000元         未載     WG0000000
如對本判決上訴，須於判決送達後20日內向本院提出上訴狀。如
委任律師提起上訴者，應一併繳納上訴審裁判費。
中    華    民    國    99    年    9    月    24    日
                                書記官

司法院資訊處製作；財團法人民間司法改革基金會備份。
